【裁判字號】    98,台上,1750
【裁判日期】    980917
【裁判案由】    返還借款
【裁判全文】
最高法院民事判決            九十八年度台上字第一七五○號
上  訴  人  甲○○
訴訟代理人  蔡本勇律師
被 上訴 人  乙○○
            丙○○
共      同
訴訟代理人  李進建律師
上列當事人間請求返還借款事件，上訴人對於中華民國九十八年
六月三日台灣高等法院台中分院第二審判決（九十八年度重上字
第二九號）提起上訴，本院判決如下：
    主  文
原判決廢棄，發回台灣高等法院台中分院。
    理  由
本件上訴人主張：被上訴人乙○○、丙○○二人自民國九十三年
間至九十四年初向伊借款新台幣（下同）一千七百萬元，並由丙
○○簽發面額一千四百萬元之本票，由乙○○、丙○○二人共同
簽發面額三百萬元之本票予伊收受，並簽發借據二紙為證。嗣雙
方於台灣台中地方法院（下稱台中地院）九十四年度簡上字第二
六○號事件審理中，就上開有爭議之本票金額，當庭達成訴訟外
和解，約定乙○○、丙○○二人願於九十五年二月十六日、四月
十六日、七月十六日分別連帶給付伊一百萬元、五百萬元、三百
萬元，以清償向伊之借款。詎被上訴人僅於九十五年二月十六日
、六月二十一日分別各給付一百萬元、五百六十萬元，其餘部分
迄未給付，依和解書第二項規定，全部債權視為到期，於扣除被
上訴人已清償款項，自得請求被上訴人給付上開票據所載尚積欠
之一千一百六十八萬三千八百五十四元之票據債權本息，爰依消
費借貸之法律關係，求為命被上訴人再連帶給付九百二十八萬三
千八百五十四元本息之判決（第一審判命被上訴人連帶給付二百
四十萬元本息，駁回上訴人其餘之訴，上訴人就其敗訴部分判決
，提起上訴第二審，經原審駁回其上訴）。
被上訴人則以：被上訴人丙○○於九十三年十二月二十二日、九
十四年一月十日、九十四年二月十四日分別向上訴人借款一百七
十萬元、三百七十萬元、二百萬元，扣除預付利息，實際僅借款
六百七十七萬七千元，並簽發支票三紙交付上訴人作為還款擔保
，嗣於九十四年三月十七日經上訴人要求換票，丙○○乃另簽立
由被上訴人乙○○擔任連帶保證人，金額分別為一千四百萬元、
三百萬元之借據交付上訴人清償借款，同時交付二紙同額本票作
為擔保，丙○○實際僅向上訴人借得六百七十七萬七千元。又兩
造曾於上開簡上字事件審理中達成訴訟外和解，約定伊應償還上
訴人九百萬元，分三期履行，伊已分別償還一百萬元、五百六十
萬元，僅尚欠二百四十萬元，上訴人就超過二百四十萬元部分不
得再對伊請求等語，資為抗辯。
原審維持第一審所為上訴人請求被上訴人再連帶給付九百二十八
萬三千八百五十四元本息敗訴部分之判決，駁回其上訴，係以：
上訴人主張被上訴人乙○○、丙○○二人自九十三年間至九十四
年初向上訴人借款一千七百萬元，並由丙○○簽發面額一千四百
萬元之本票，由乙○○、丙○○二人共同簽發面額三百萬元之本
票予上訴人收受等情，固據提出借據二紙為證。惟查上訴人所執
二紙本票，僅面額三百萬元為乙○○、丙○○二人共同簽發，而
面額一千四百萬元本票則由丙○○一人簽發，又上開借據簽發日
期均為九十四年三月十七日，觀其所載內容，足見系爭借款之借
款人係丙○○，乙○○係應丙○○之邀任借款之連帶保證人。被
上訴人曾於九十四年五月六日對上訴人主張系爭借款為還款擔保
所簽立之二紙本票，實際借款額僅六百七十七萬七千元，而就超
過部分提起確認本票債權不存在訴訟，經台中地院以九十四年度
中簡字第一五二九號判決駁回被上訴人之訴，嗣被上訴人提起上
訴後，兩造於九十五年一月十二日成立訴外和解，徵諸和解書所
載內容，足見兩造和解時，僅就和解前借款債權究為一千七百萬
元抑六百七十七萬七千元有爭執，則其和解顯係以原來已明確之
法律關係為基礎，參和解當時，上訴人因上開借款涉及收取與原
本顯不相當利息之行為，經檢察官依重利罪提起公訴，由台中地
院以九十五年度易字第二七五七號案件審理中，該案嗣於九十五
年十二月二十二日判決上訴人重利罪，處有期徒刑三月，其後經
原審法院判處有期徒刑四月確定。堪認兩造間和解當時，應係針
對兩造間之系爭二紙本票之原因債權，確認其借款金額為九百萬
元，並達成分為三期給付之合意。則超出九百萬元部分之債權，
上訴人已不得再為請求。另觀之和解書第三項約定同時撤回上訴
等情，益見兩造間已因和解而確定債權數額，上訴人僅得依據和
解時所確定之金額為請求，不得就和解以外之金額更為主張。兩
造於和解書第二項雖約定：「如有一期不履行，視為票據債權及
其原因債權全部到期，丙○○、乙○○願立即連帶給付甲○○上
開本票所載之票據債權及其利息」，應解為被上訴人若未按期給
付，被上訴人即應連帶給付上訴人上開本票所載之票據債權本息
。兩造既已確認其金額為九百萬元，則被上訴人若未按期給付，
應就九百萬元部分內尚未給付之金額，視為全部到期，並應一次
清償完畢。從而，上訴人以被上訴人未按時履行和解分期條件為
由，請求依總金額一千七百萬元計算，被上訴人應再給付未清償
之九百二十八萬三千八百五十四元本息，殊屬無據，不應准許等
詞，為其判斷之基礎。
按為判決基礎之資料，應提示兩造為適當辯論後，始得本於辯論
之結果加以斟酌。本件遍查全卷並未附有台中地院九十五年度易
字第二七五七號刑事案件於九十五年十二月二十二日判決上訴人
重利罪之有關判決，原審亦無調取該事件卷宗提示兩造為辯論之
記載。竟遽援用該刑事案件之資料，認上訴人因上開借款涉及收
取與原本顯不相當利息之行為，經上開刑事判決上訴人重利罪有
罪確定，而為不利上訴人之判斷，依上說明，已有未合。又判決
書理由項下，應記載關於攻擊或防禦方法之意見，民事訴訟法第
二百二十六條第三項定有明文，法院為一造敗訴之判決，而其關
於攻擊方法之意見，有未記載於判決理由項下者，即亦為同法第
四百六十九條第六款所謂判決不備理由。查上訴人於原審主張系
爭和解書之原意，係被上訴人若按和解書分三期給付九百萬元，
則兩造債權一筆勾消，但若一期不履行時，被上訴人應連帶給付
伊一千七百萬元本票債權及利息等語，並聲請傳訊證人鄧國璽、
廖繼鋒（原審卷八、四二頁），參諸該二人係系爭和解書之見證
人，且於原審九十八年度上易字第八五號債務人異議之訴事件之
證述情節（同卷二五至二七頁），上訴人主張是否全然無據，即
非無再予探求餘地，原審對此攸關上訴人主張兩造訂立和解書債
權金額為若干之重要攻擊防禦方法，恝置不論，亦未說明其取捨
之意見，進而為上訴人不利之判決，尚嫌速斷。上訴論旨，執以
指摘原判決不當，求予廢棄，非無理由。
據上論結，本件上訴為有理由。依民事訴訟法第四百七十七條第
一項、第四百七十八條第二項，判決如主文。
中    華    民    國  九十八  年    九    月   十七   日
                      最高法院民事第四庭
                          審判長法官  劉  延  村
                                法官  許  澍  林
                                法官  黃  秀  得
                                法官  許  正  順
                                法官  魏  大  喨
      本件正本證明與原本無異
                                      書  記  官
中    華    民    國  九十八  年    九    月   三十   日
                                                      v


司法院資訊處製作；財團法人民間司法改革基金會備份。
